最高法院刑事判決　　　　　　九十四年度台上字第一七一九號
　　上　訴　人　丙○○
　　　　　　　　　　　　樓之2.
　　　　　　　　甲○○
　　　　　　　　　　　　樓之2.
　　　　　　　　乙○○
　　　　　　　　　　　　號
上列上訴人等因違反著作權法案件，不服台灣高等法院中華民國
九十三年七月三十日第二審更審判決（九十二年度上更(二)字第四
四○號，起訴案號：台灣板橋地方法院檢察署八十五年度偵續二
字第三號），提起上訴，本院判決如下：
    主  文
原判決撤銷，發回台灣高等法院。
    理  由
本件原判決認定：上訴人丙○○、甲○○、乙○○三人均係欣鑫
（起訴書誤載為鑫欣）瓦斯器材有限公司（下稱欣鑫公司）位於
台北縣新莊市○○路三八七號新莊營業處之職員，明知欣鑫公司
向遠寶國際股份有限公司（下稱遠寶公司）所購買之「民安瓦斯
安全自動調整器」（ＭＡ五○五型：有測漏錶及定時器）、「民
安牌瓦斯安全自動控制器」（ＭＡ六○六型：有定時器），其上
有關測漏面板所使用如原判決附圖（下稱附圖）一Ａ所示圖形，
定時器面板所使用如附圖二Ａ所示圖形，均係從告訴人莊榮兆取
得著作權之圖形著作擅自重製之物，竟與欣鑫公司負責人呂學博
、黃清賓，經營幹部李幸龍、王慈滿（黃清賓之妻），基於共同
犯意之聯絡，自民國（下同）八十三年六月間起，於任職欣鑫公
司期間，丙○○、甲○○二人至八十六年一月二十六日止，乙○
○至八十五年十一月二十日止，在三人任職之欣鑫公司前開新莊
營業處，意圖營利，販賣交付予不特定人，並以之為常業；嗣於
八十三年六月十日在彰化市○○路○段一一○巷六之一號二樓，
為警查獲呂學博、黃清賓，李幸龍、王慈滿（另案起訴），扣得
欣鑫公司所有供犯罪所用之「民安瓦斯安全自動調整器」六十二
個，包裝紙盒二十四個（ＭＡ五○五型）、「民安牌瓦斯安全自
動控制器」四十七個（ＭＡ六○六型）、安全控制器說明書二千
一百五十張、作業型錄三本，而循線查獲丙○○、甲○○、乙○
○，再於八十六年一月二十六日在前開新莊營業處扣得欣鑫公司
所有供犯罪用之「民安牌瓦斯安全自動控制器」五十七個（ＭＡ
六○六型）、廣告單三張、交易申購書七本，而丙○○、甲○○
至八十九年三月間仍為持續販賣等情。因而撤銷第一審之科刑判
決，改判仍論處上訴人丙○○、甲○○、乙○○共同以明知為侵
害著作權之物，意圖營利而交付為常業罪刑，固非無見。
惟查：一、審理事實之法院，對於案內與待證事項有關之一切證
據，除認為不必要者外，均應詳為調查，然後基於調查所得之心
證以為判斷之基礎。上訴人等於第一審主張：著作權僅保護觀念
之表現形式，並不保護觀念，觀念於著作權法上並無獨占之排他
性，人人皆可自由利用，且著作須具備原創性，足以表現作者之
個性或獨特性，方能享有著作權，而為著作權法所保護，本件告
訴人著作之上開面板圖形，主要係就代表時間刻度之數字及箭頭
符號，利用圖形之造形依數排列，不僅素材組合極為簡單，無特
殊創意，且與一般常用之家電器具諸如烤箱、電風扇、洗衣機等
所附定時器面板圖形相似，其創作程度及精神作用力均甚低，不
足以表現作者任何個人精神特徵，即不具個性或獨特性，應非著
作權法所保護之著作云云，經提出相關學者見解及實務判決案例
為憑（見第一審卷(一)第二三○至三八四頁）；復於原審陳稱：系
爭產品之製造工廠遠寶公司及上訴人等任職欣鑫公司之其他涉案
人員，均經法院判決無罪，或駁回告訴人損害賠償之請求確定，
倘民安實業股份有限公司（下稱民安公司）並無違約，遠寶公司
及欣鑫公司所屬員工自有製造、銷售系爭產品之合法權源云云，
提出本院九十一年度台上字第三九六四號、九十一年度台上字第
三一二九號刑事判決及台灣高等法院台中分院八十七年度重上字
第八十一號民事判決為證（見原審更(二)卷第二三至五六頁）。原
判決以上訴人等販售之上述「民安瓦斯安全自動調整器」及「民
安牌瓦斯安全自動控制器」面板使用之圖形，與告訴人已註冊獲
准取得圖形著作權比較，其中測漏錶面板使用之圖形如附圖一Ａ
所示，與告訴人已註冊獲准取得之台內著字第一一七二七六號如
附圖一Ｂ所示圖形著作權幾乎完全相同，僅商標圖樣、顏色及最
外圈刻度標示略有不同而已，瓦斯調整器上使用之如附圖一Ａ所
示面板圖形，與同附圖一Ｂ所示告訴人享有著作權之面板圖形，
在外觀上、顏色、匠意上具有實質相似，另附圖二Ａ所示瓦斯安
全調整器上之定時器所使用之面板圖形，與同附圖二Ｂ所示告訴
人已取得圖形著作權之面板圖形，幾乎完全相同等情，乃據以認
定上訴人等販售之系爭產品有侵害告訴人著作權之事實；然其對
於上訴人等上述之主張及提出之證據資料，究竟有無可採，何以
不足為其等有利之認定，並未詳加調查斟酌，說明審認，自嫌調
查職責未盡及理由不備，難昭折服。二、原判決理由第二項之（
二）載稱：依照告訴人莊榮兆與民安公司間專利契約之約定，若
民安公司違反該契約書第十九條約定給付權利金之標準者，即構
成違約，專利契約即因條件成就，而生終止之效力，八十年一月
份專利技術承租金統計表第五格針對九○五型（即九○○型）之
產品一百三十一個，依約應以新台幣（下同）三十五元計算每個
產品之權利金，其權利金金額應為四千五百八十五元，民安公司
未經告訴人之同意，於八十年二月十二日核發之該月份權利金，
竟擅自刪減為一千三百十五元（即相當每個十元），有告訴人提
出協議書、民安公司專利承租金統計表收據等為證，其違反上開
專利契約書第十九條之約定屬實，是於八十年二月十二日該事實
發生之時，契約之終止條件成就，自發生終止之效力等情，嗣則
謂告訴人與民安公司間之專利契約，係於八十年五月十一日經兩
造合意終止云云（見原判決第十二至十五、十九、二一頁）；其
對於告訴人與民安公司間專利契約終止之原因及時間，前後認定
不一致，亦嫌理由矛盾。以上或為上訴意旨所指摘，或為本院得
依職權調查之事項，應認原判決仍有撤銷發回更審之原因。
據上論結，應依刑事訴訟法第三百九十七條、第四百零一條，判
決如主文。
中　　華　　民　　國　九十四　年　　四　　月　　七　　日
                      最高法院刑事第八庭
                          審判長法官  呂　潮　澤
                                法官  吳　昆　仁
                                法官  孫　增　同
                                法官  吳　昭　瑩
                                法官  趙　文　淵
      本件正本證明與原本無異
                                      書  記  官
中　　華　　民　　國　九十四　年　　四　　月　 十二 　日
                                                  Ａ
